【裁判字號】    99,台上,3989
【裁判日期】    990624
【裁判案由】    強盜
【裁判全文】
最高法院刑事判決            九十九年度台上字第三九八九號
上  訴  人  甲○○
上列上訴人因強盜案件，不服台灣高等法院中華民國九十七年六
月十九日第二審判決（九十六年度上訴字第五四一四號，起訴案
號：台灣新竹地方法院檢察署九十六年度偵字第四九六五號），
提起上訴，本院判決如下：
    主  文
上訴駁回。
    理  由
按刑事訴訟法第三百七十七條規定，上訴於第三審法院，非以判
決違背法令為理由，不得為之。是提起第三審上訴，應以原判決
違背法令為理由，係屬法定要件。如果上訴理由書狀並未依據卷
內訴訟資料，具體指摘原判決不適用何種法則或如何適用不當，
或所指摘原判決違法情事，顯與法律規定得為第三審上訴理由之
違法情形，不相適合時，均應認其上訴為違背法律上之程式，予
以駁回。本件原判決已明依憑證人丙○○、乙○○、陳佳民於
警詢、檢察官訊問時及第一審之證述，佐以上訴人甲○○於警詢
、檢察官訊問時及第一審、原審之供述，並有診斷證明書（病患
姓名：乙○○）、贓物認領保管單、道路交通事故調查報告表、
照片等在卷可稽，暨電擊器一支扣案可資佐證，資以認定上訴人
有原判決事實欄一、(二)所記載之犯罪事實。對於上訴人所辯：伊
係遭受乙○○等人一再毆打，出於不得已取出電擊器，用以自衛
，並非意在脫免逮捕，亦未達於使乙○○等人難以抗拒之程度云
云，何以不足採取，亦已憑卷內證據資料，於理由內詳為指駁說
明。並明上訴人有原判決事實欄所示犯罪、科刑、執行情形，
有卷附台灣高等法院被告（甲○○）前案紀錄表可憑。其受有期
徒刑之執行完畢後，五年以內故意再犯有期徒刑以上之罪，應依
刑法第四十七條第一項之規定，論以累犯，並加重其刑。因而撤
銷第一審關於準強盜部分不當之科刑判決，改判仍論處上訴人犯
準強盜罪之罪刑（累犯），及諭知相關之從刑；並明不能證明
上訴人有被訴刑法第一百三十五條第一項之妨害公務執行犯行，
惟檢察官認為此與上述論罪科刑部分，有想像競合犯之裁判上一
罪關係，爰不另為無罪之諭知。原判決已明所憑之證據及其認
定之理由，所為論斷與卷內證據資料相符，從形式上觀察，並無
何違背法令之情形存在。上訴意旨略以：(一)乙○○於第一審已證
述，其於民國九十六年八月十八日下午六時許，發現上訴人行竊
後，恰巧在路上遇到友人，乃與友人在附近繞行，尋找上訴人，
後來才找到上訴人等情。又乙○○於第一審並未明確證述，其有
親眼目睹上訴人竊取鑰匙圈及筷子組。則乙○○有無親眼看到上
訴人竊取鑰匙圈及筷子組？是否一直在後追躡上訴人？而得認為
上訴人係為脫免逮捕，而「當場」施以強暴行為，尚有不明。原
審就上述攸關認定上訴人是否成立準強盜罪之重要事實，並未調
查明白，亦未說明所憑依據，即逕行論處上訴人準強盜罪刑，有
應於審判期日調查之證據而未予調查及判決理由不備之違法。(二)
原判決認定上訴人係在當日下午六時三十分許，下手竊取鑰匙圈
及筷子組。而乙○○於警詢及第一審則證述，其係於同日下午七
時許即上訴人行竊後已相隔半小時之久，始發現上訴人行蹤等情
。原判決理由竟謂上訴人行竊與乙○○發現之時間，時間差距甚
微，顯有矛盾存在。又原判決認定乙○○係與二名友人，一起追
捕上訴人，但未傳喚所謂乙○○之二名友人到庭調查，亦未說明
不予傳喚之理由，有應於審判期日調查之證據而未予調查及判決
理由不備之違法。(三)依新竹市消防局中山分隊小隊長陳佳民於第
一審、原審之證述，足認上訴人曾遭乙○○及其友人分別以鐵棍
、鋁棒毆打，又被乙○○以自用小客車蓄意撞倒在地，在陳佳民
及其同事抵達前，即已傷勢嚴重，行動不便。又上訴人未能發現
嗣後抵達之陳佳民及其同事係消防人員，因而不知向陳佳民及其
同事求救，實無意以電擊器攻擊陳佳民及其同事。原判決未調取
附近監視錄影，查明上情，猶以上訴人既能以電擊器攻擊在場人
員，又逕行逃離現場，應無上訴人所辯曾遭毆打成傷且傷勢嚴重
之情形為由，不採上訴人所為拿取電擊器係意在自衛之辯解，有
應於審判期日調查之證據而未予調查及判決理由不備之違法。(四)
上訴人雖有持用電擊棒自衛反擊乙○○及其友人、陳佳民及其同
事，但乙○○及其友人係手持掃把或鐵條，又陳佳民被電擊後，
雙手尚可正常活動，仍能聯手制伏上訴人，足證上訴人之自衛反
擊行為，並未達於使人難以抗拒之程度。原判決認定上訴人成立
準強盜罪，與司法院釋字第六三０號解釋意旨不符，顯然於法不
合各云云。經查：(一)證據之取捨與證據之證明力如何，均屬事實
審法院得裁量、判斷之職權；苟其此項裁量、判斷，並不悖乎經
驗法則或論理法則，又已於判決內論述其何以作此判斷之心證理
由者，即不得任意指摘其為違法，據為提起第三審上訴之合法理
由。查(1)原判決認定上訴人在新竹市○○路四七六號前，行竊停
在路旁之自用小貨車內鑰匙圈及筷子組得手後，旋被乙○○發現
，乙○○及友人一直自後追躡騎乘機車之上訴人，嗣上訴人在西
大路某花店前，為乙○○之友人攔下，上訴人企圖離開時，經乙
○○駕駛自用小客車撞倒，再遭乙○○及其友人壓制在地。適陳
佳民及其同事駕駛公務車輛經過現場，以為發生交通事故，乃下
車處理，並表明消防人員身分，經乙○○告以上訴人行竊之情，
陳佳民乃將乙○○及其友人支開，攙扶上訴人到騎樓休息，要求
上訴人出示身分證件。詎上訴人知悉已有消防人員到場，為脫免
逮捕，竟自手上皮包中取出電擊器，朝向陳佳民及其同事、乙○
○及其友人等人揮舞，而當場施以強暴行為，並電擊到陳佳民、
乙○○，已達於使人難以抗拒之程度。旋上訴人乘機逃逸，於跑
至西大路與西門街口，方再被逮捕等情，已詳為說明所憑之證據
及其認定之理由（見原判決第四至一０頁）。原判決並明乙○
○於發現上訴人行竊自用小貨車內財物後，一直在後追躡上訴人
，則上訴人上述為脫免逮捕而施以強暴行為，仍屬係「當場」所
為。至於乙○○於第一審證稱，其係於當日上午七時許，發現上
訴人行竊等情，應係自行推估之時間，不夠精確所致，上訴人之
選任辯護人所辯，上訴人行竊鑰匙圈及筷子組之時間，與乙○○
發現之時間，相差有半小時之久，上訴人所施強暴行為，已不屬
「當場」所為云云，不能採取（見原判決第七頁）。而乙○○於
第一審已證述，其有親眼目睹上訴人行竊，僅不能確定究竟竊取
何物而已（見第一審卷第七六頁）；又乙○○所稱在附近繞行尋
找上訴人等情（見第一審卷八０頁），以上訴人既未能完全脫身
離開，仍屬正在追躡上訴人無訛。原判決所為認定及論說明，
尚與事理無違，難認有上訴意旨所指調查職責未盡及判決理由不
備之違法可言。(2)上訴人所辯其不知陳佳民及其同事係消防人員
，其取出電擊器，用意在自衛而已，並非為脫免逮捕云云，原判
決不予採取，已詳細說明所憑依據（見原判決第七、八頁）。審
以陳佳民及其同事均穿著醒目之消防人員服裝，並有表明消防人
員身分，復要求上訴人出示身分證件，難認上訴人確實不知陳佳
民及其同事之身分。原判決所為認定及論說明，核與事理不悖
。至於上訴人之前曾遭乙○○及其友人毆打，又被乙○○駕駛自
用小客車撞倒在地等情，仍不能因此解免原判決所認定上訴人於
陳佳民及其同事抵達，並表明身分，要求上訴人出示身分證件後
，上訴人明知其情，猶為脫免逮捕，而當場以電擊器攻擊在場人
員施以強暴行為之罪責。原判決認定上訴人成立刑法第三百二十
九條之準強盜罪，難認於法有違。(3)原判決係援引乙○○、陳佳
民於警詢、檢察官訊問時及第一審所證，其等遭到上訴人電擊之
具體情節，據以認定上訴人如何以電擊器攻擊在場人員，達於使
人難以抗拒之程度等情（見原判決第四至六頁）。查上訴人持用
電擊器擊中在場人員，予以逼退，而得以脫身逃逸，並非僅在裝
腔作勢。原判決所為認定及論說明，尚非事理所無，自屬適法
。
(二)刑事訴訟法所稱依法應於審判期日調查之證據，係指與待證事
實有重要關係，在客觀上顯有調查可能性及必要性之證據而言，
故其範圍並非漫無限制，必其證據與判斷待證事實之有無，具有
關聯性，得據以推翻原判決所確認之事實，而為不同之認定。若
已不能調查，或僅係枝節性問題，或所證明之事項已臻明確，自
屬欠缺調查之可能性及必要性，原審未依職權為無益之調查，並
無違法之可言。稽之卷內資料，上訴人及其選任辯護人在原審並
未聲請傳喚所謂乙○○之二名友人，或調取所謂監視錄影。又原
審九十七年六月五日審判期日調查證據完畢，審判長詢以「尚有
證據請求調查？」上訴人及其選任辯護人一致陳稱「沒有」等情
，有審判筆錄之記載可憑（見原審卷第一一０頁）。原審因認本
件事證已臻明確，未依職權贅為傳喚乙○○之二名友人，或調取
並非必然存在之監視錄影，而為無益之調查，亦未說明不予調查
之理由，尚無不合，難認有上訴意旨所指應於審判期日調查之證
據而未予調查之違法。上訴意旨仍執前詞，或再為事實上之爭執
，或徒憑己見，就原審調查、取捨證據與判斷其證明力之適法行
使，及判決內已明白論斷之事項，任意指摘為違法，核均非適法
之上訴第三審理由。應認其上訴為違背法律上之程式，予以駁回
。
據上論結，應依刑事訴訟法第三百九十五條前段，判決如主文。
中    華    民    國  九十九  年    六    月  二十四  日
                      最高法院刑事第十二庭
                          審判長法官  黃  一  鑫
                                法官  張  春  福
                                法官  林  勤  純
                                法官  李  錦  樑
                                法官  陳  國  文
本件正本證明與原本無異
                                      書  記  官
中    華    民    國  九十九  年    七    月    一    日
                                                      Ｅ

司法院資訊處製作；財團法人民間司法改革基金會備份。
